臺灣高等法院臺中分院民事判決
110年度重上字第78號
上  訴  人  丁○○  

            丙○○  
            己○○  
兼 上三 人
共      同
法定代理人  戊○○  


共      同
訴訟代理人  羅宗賢律師
被 上訴 人  甲○○○


訴訟代理人  施廷勳律師
複 代理 人  張幸茵律師
上列當事人間請求所有權移轉登記事件，上訴人對於中華民國11
0年2月18日臺灣彰化地方法院109年度重訴字第154號第一審判決
提起上訴，被上訴人並撤回部分起訴之聲明，本院於111年4月13
日言詞辯論終結，判決如下：
    主  文
原判決除撤回部分外廢棄。
上開廢棄部分，被上訴人在第一審之訴駁回。
第一、二審訴訟費用（除撤回部分外）均由被上訴人負擔。
    事實及理由
壹、程序方面：
    按原告於判決確定前，得撤回訴之全部或一部，但被告已為
    本案之言詞辯論者，應得其同意，此於第二審程序亦準用之
    ，民事訴訟法第262條第1項、第463條定有明文。本件被上
    訴人（原審原告）於原審訴之聲明為：㈠上訴人（原審被告
    ）應協同辦理如附表編號2至4所示不動產（下稱系爭不動產
    ）繼承登記。㈡上訴人應於辦理前項繼承登記同時，將系爭
    不動產所有權移轉登記予被上訴人。嗣因系爭不動產已分別
    於109年12月14日、31日以「遺囑繼承」為登記原因，登記
    所有權人為上訴人丁○○（見本院卷二第33至36頁、第41至56
    頁），被上訴人乃於本院第二審程序撤回原審訴之聲明第1
    項，並更正答辯聲明為：㈠上訴駁回（原判決主文第二項更
    正為「上訴人戊○○、丁○○、丙○○、己○○應將系爭不動產所有
    權移轉登記予被上訴人」）。㈡第二審訴訟費用由上訴人連
    帶負擔。而被上訴人上開撤回部分，當庭亦據上訴人同意撤
    回（見本院卷二第214頁），依上開說明，被上訴人上開訴
    之撤回部分，本院自無庸予以審酌。
貳、實體方面：
一、被上訴人主張：
    上訴人戊○○之配偶、丁○○、丙○○、己○○（下合稱上訴人）之
    母庚○○係伊養女。如附表所示之不動產均係由伊自己之特有
    財產出資買受，直接借名登記在庚○○名下，與伊丈夫壬○○（
    已殁）無關。庚○○已於民國85年12月5日，先將如附表編號1
    所示不動產以贈與方式回復所有權移轉登記予伊，但如附表
    編號2至4所示不動產（下稱系爭不動產）現仍借名登記在庚
    ○○名下。系爭不動產之所有權狀均由伊保管，並由伊負擔稅
    捐，建物部分亦由伊出租予第三人收取租金迄今，庚○○始終
    未曾管理或使用收益系爭不動產。如附表編號3所示土地辦
    理所有權移轉登記時，土地登記申請書上蓋有伊印文，亦見
    買賣該土地過程均由伊委託地政士辦理。嗣庚○○於109年7月
    2日死亡，庚○○與伊就系爭不動產之借名登記關係即為終止
    。上訴人為庚○○全體繼承人，且系爭不動產已分別於109年1
    2月14日、31日以「遺囑繼承」為登記原因，登記所有權人
    為丁○○，則上訴人自應就系爭不動產所有權移轉登記予伊等
    情。爰依民法第179條、類推適用民法第541條第2項規定，
    請求判命上訴人戊○○、丁○○、丙○○、己○○應將系爭不動產所
    有權移轉登記予被上訴人（原審判決被上訴人勝訴，上訴人
    不服提起上訴），並答辯聲明：㈠上訴駁回（原判決主文第
    二項更正為「上訴人戊○○、丁○○、丙○○、己○○應將系爭不動
    產所有權移轉登記予被上訴人」）。㈡第二審訴訟費用由上
    訴人連帶負擔。
二、上訴人則以：　　
(一)被上訴人在庚○○死亡前就系爭不動產未曾提及係借名登記乙
    事，上訴人否認被上訴人與庚○○間就系爭不動產存有借名登
    記關係。上訴人於原審始終亦未承認系爭不動產是由被上訴
    人以個人特有財產所出資購買，原審判決所載上訴人不爭執
    系爭不動產係由被上訴人出資購買，這是錯誤的，應以上訴
    人在二審之抗辯為正確，是以被上訴人自應舉證證明系爭不
    動產係由其個人所有資金出資購買，並為管理使用收益之實
    際所有權人，而與庚○○間成立借名登記之法律關係。
(二)至被上訴人嗣後所主張係以其之特有財產購買系爭不動產，
    並直接借名登記在庚○○名下部分，上訴人否認，且被上訴人
    此部分所為主張亦無證據資料可資證明，故被上訴人首應證
    明其所主張特有財產存在的事實。況壬○○、甲○○○婚姻關係
    存續期間的財產制度係採法定財產制，且都是由壬○○實際管
    理決定處分。上訴人就系爭不動產否認有何借名登記關係存
    在，縱有借名登記關係存在，依被上訴人所提甲證16，並主
    張以甲證16所出售之價金購買本件所爭執之不動產，惟甲證
    16顯示77年3月1日登記甲○○○，則購買此不動產之價金應是
    在74年6月4日前，壬○○、甲○○○夫妻所賺取的金錢，所以該
    不動產應屬於74年6月4日前現金的變形，仍屬於壬○○所有，
    而壬○○與被上訴人若與其他子女有借名登記情形，均有書立
    契約，故系爭不動產實際應是壬○○生前先行給付遺產分配給
    庚○○，不是被上訴人個人特有財產出資所購買，庚○○與被上
    訴人間並無借名登記的關係，縱認有借名登記關係存在，也
    是存在於壬○○與庚○○之間，或是存在於壬○○、甲○○○2人與庚
    ○○之間。雖壬○○死亡，但壬○○從未表示過終止與庚○○間之借
    名登記法律關係，則庚○○就系爭不動產縱存有借名登記之關
    係，就壬○○部分而言，自應由壬○○之全體繼承人所繼承，而
    卷附關於壬○○之遺產分割協議書，並未就系爭不動產之借名
    登記法律關係為任何協議，故法院如認系爭不動產所成立之
    借名登記法律關係，係存在於壬○○、被上訴人與庚○○之間，
    亦應由壬○○之全體繼承人與被上訴人共同就借名登記所成立
    之委任為意思表示，是被上訴人嗣後另主張得請求返還本件
    系爭不動產二分之一應有部分權利，非僅無理由，於程序上
    亦屬當事人不適格。況從被上訴人於卷內所提之資料，並無
    法認定借名登記之法律關係，僅是存在於庚○○與被上訴人2
    人之間，且依卷證資料顯示庚○○就系爭不動產，並非毫無管
    理收益之情等語，資為抗辯。並上訴聲明：㈠原判決除撤回
    部分外廢棄。㈡上開廢棄部分，被上訴人在第一審之訴駁回
    。㈢第一、二審訴訟費用（除撤回部分外）均由被上訴人負
    擔。
三、兩造不爭執事項：
  ㈠被上訴人與配偶壬○○於42年5月20日結婚，婚後收養癸○○、辛
    ○○、乙○○、庚○○為養子、養女。壬○○於105年5月22日死亡，
    庚○○於109年7月2日死亡，上訴人等4人為庚○○之繼承人。
  ㈡彰化縣○○市○○○段○○○○段00000地號，權利範圍全部之土地係
    於77年6月29日以買賣為登記原因，移轉所有權予被上訴人
    名下，坐落其上之同段0000建號，門牌彰化縣彰
    化市○○路0段00號房屋，則係於77年6月7日以被上訴人為所
    有權人辦理第一次所有權登記，嗣於85年3月10日以2,800 
    萬元價格出售（參被上訴人甲證18）。
  ㈢壬○○、王文賜、王永福、癸○○4人於100年6月訂立協議書，約
    定壬○○借名登記於癸○○名下之彰化市○○段000 地號，權利範
    圍六分之一土地，於將來得移轉時，由庚○○繼受之。
  ㈣臺中市○○區○○段0000○號建物、同段0000建號建物、同
    段000-0地號土地、000-00地號土地於85年5月4日以買賣原
    因登記於庚○○名下。其後異動如下：
  ⑴○○段0000建號建物於85年12月5日以贈與原因由庚○○登記予甲
    ○○○，甲○○○再於109年7月24日以贈與原因登記予王育全。
  ⑵○○段0000建號建物、000-00地號土地於85年6月10日設定最高
    限額300萬元抵押權予彰化第一信用合作社（所借貸100 萬
    元於86/4/2清償完畢、所借貸60萬元於86/1/4清償完畢）。
    嗣於93年5月20日申請將所登記所有權人庚○○之住址變更為
    ：台中縣○○區○○路0段000號，同日又設定400 萬元抵押權予
    甲○○○，100年6月2日以清償原因塗銷該抵押權設定。
  ⑶○○段000-0地號土地於109年10月19日以遺贈原因登記予王育
    全。
  ⑷○○段000-00地號土地、同段0000建號建物於109年12月31日以
    遺囑繼承原因登記予丁○○。
　㈤臺中市○○區○○段000○000地號土地於103年12月12日以賣方游
    明滄、買方庚○○之名義簽訂買賣契約，併於104年1 月7日以
    買賣原因登記予庚○○，該兩筆土地於104年2月4 日合併成同
    段000地號土地，之後再與同段000地號申請合併登記（面積
    ：51.55平方公尺），再分割出000-0地號土地（面積15.67 
    平方公尺），同段000地號土地剩餘15.88平方公尺。
  ㈥彰化縣○○市○○段000地號土地、同段000建號建物於98年8月3
    日以買賣原因登記予庚○○，其後於109年12月14日以遺囑繼
    承登記予丁○○。
  ㈦彰化市○○路000號房屋於98年8月6日以庚○○名義與李芳卿簽訂
    租賃契約（租賃期間98年8月6日至99年8月5日），再於103
    年8月6日以庚○○名義與謝明喨簽訂租賃契約（租賃期間2年
    ），再於105年8月6日以庚○○名義與謝明喨簽訂租賃契約（
    租賃期間105年8月6日至107年8月5 日），另於107 年8月6
    日改以甲○○○名義與謝明喨簽訂租賃契約、租賃期間：107年
    8月6日至109年8月5日（見原審卷第75頁），又於109年9月6
    日以甲○○○名義與謝明喨簽訂租賃契約（租賃期間109年9月6
    日至111年9月6日）。
  ㈧庚○○於108年11月28日書立壹份自書遺囑（見原審卷第239
    頁）。
  ㈨壬○○於100年至105年及甲○○○於100年至109年期間均由庚○○夫
    妻向國稅局申報扶養。
  ㈩壬○○於105年5月2日死亡，壬○○生前有公證遺囑，死亡後繼承
    人有書立遺產分割協議書（參本院卷二第58、63-66 頁）。
　甲○○○與壬○○間之夫妻財產制為法定財產制（見本院卷二第30
    8頁）。　
四、兩造爭執事項：
  ㈠有關系爭不動產分別由何人出資購買？其實際所有權人為何
    人？有無壬○○出於遺產先行分配之意思，贈與庚○○金錢，庚
    ○○再以之購買上開不動產？
  ㈡如本件有借名登記關係，則被上訴人主張就借名登記部分，
    關於85年5月4日、98年8月3日之借名登記契約兩造當事人為
    何人？
  ㈢被上訴人主張因庚○○死亡，上開不動產借名關係終止，類
    推適用民法第549條並依民法第179條等規定，請求上訴人返
    還並移轉所有權登記予被上訴人，有無理由？
五、本院得心證之理由：　　
(一)按當事人對於他造主張之事實，於言詞辯論時不爭執者，視
    同自認；當事人主張之事實，經他造於準備書狀內或言詞辯
    論時或在受命法官、受託法官前自認者，無庸舉證，民事訴
    訟法第280條第1項前段、第279條第1項定有明文。查，上開
    三所示之事項為兩造所不爭執（見本院卷二第248至250頁）
    ，依上開規定，無庸舉證，自得逕採認為存在於兩造間之事
    實。
(二)按當事人適格，係指當事人就具體特定之訴訟，得以自己之
    名義為原告或被告，而受為訴訟標的法律關係之本案判決之
    資格而言。故在給付之訴，若原告主張其為訴訟標的法律關
    係之權利主體，他造為訴訟標的法律關係之義務主體，其當
    事人即為適格。至原告是否確為權利人，被告是否確為義務
    人，乃為訴訟標的法律關係之要件是否具備，即訴訟實體上
    有無理由之問題，並非當事人適格之欠缺（最高法院93年度
    台上字第382號判決意旨參見）。本件被上訴人起訴主張其
    與庚○○2人間，就系爭不動產存有借名登記之法律關係，嗣
    因庚○○死亡，系爭不動產之借名登記關係依法即為終止，終
    止後被上訴人類推適用民法第549條，並依民法第179條規定
    ，請求上訴人返還並移轉所有權登記予被上訴人，揆之上開
    說明，被上訴人自屬適格之當事人，上訴人抗辯被上訴人單
    獨起訴，主張將系爭不動產返還並移轉所有權登記予被上訴
    人，係當事人不適格云云，自無足採。
(三)被上訴人起訴主張其與庚○○間就系爭不動產成立借名登記契
    約乙節，為上訴人所否認，並以前詞置辯。是本院首應審酌
    者為系爭不動產是否由庚○○所出資購買：
　①臺中市○○區○○段0000○號建物、同段0000建號建物、同
    段000-0地號土地、000-00地號土地於85年5月4日以買賣原
    因登記於庚○○名下，為兩造所不爭執，並有○○段0000建號建
    物、同段0000建號建物之建物登記第二類謄本；及同段000-
    0地號土地、000-00地號土地之土地登記第二類謄本在卷可
    稽（見原審卷第25至35頁），應堪採信。查，庚○○係63年2
    月10日出生，有庚○○之戶籍謄本1紙在卷可佐（見原審卷第1
    9頁），上開○○段0000建號建物、同段0000建號建物、同段0
    00-0地號土地、000-00地號土地於85年5月4日以「買賣」原
    因登記於庚○○名下時，庚○○年僅22歲餘，且庚○○係大學畢業
    ，此被上訴人於民事起訴狀內即記載稱：「--。當時因顧慮
    原告（即被上訴人）夫婦二人目不識丁，因此決定將○○市房
    地所有權借名登記於當時正在就讀臺灣大學之庚○○名下，較
    為安心。--」等語（見原審卷第11頁），衡以常情於85年間
    庚○○既仍為學生，再核對卷附彰化第一信用合作社於110年1
    0月22日以彰一信合字第3857號函所檢附庚○○之開戶基本資
    料及最初借款金額、清償、帳戶扣繳之交易明細資料內容亦
    可知，除於85年7月5日放款時存入之100萬元外，其餘存入
    上開帳戶內之款項，計有現金存入、合庫彰儲、大里鄉農會
    、彰二過溝仔、中商彰化分行及甲○○○等存入（見本院卷二
    第149至162頁），並查無由庚○○個人名義所存入之款項，顯
    見上開○○段0000建號建物、同段0000建號建物、同段000-0
    地號土地、000-00地號土地均非由庚○○個人所出資購買甚明
    。
　②彰化縣○○市○○段000地號土地、同段000建號建物係於98年8月
    3日以「買賣」原因登記予庚○○，為兩造所不爭執，並有○○
    段000建號建物之建物登記第二類謄本、同段000地號土地之
    土地登記第二類謄本在卷可參（見原審卷69至72頁），亦堪
    採信。且查，上訴人戊○○於110年1月28日庭後所提出之民事
    答辯狀亦載稱：「㈣彰化的房子（彰化市○○路000號），98年
    我們雙方剛說好這檔親事沒多久後，岳父、母有說因祖產不
    給外人，所以再買這個房子給我太太。--」等語（見原審卷
    第245頁），再核對○○段000地號土地、同段000建號建物於9
    8年7月21日所簽之不動產買賣契約書影本（見本院卷一第81
    至86頁）所附之支付價金支票3紙（面額各為60萬元、40萬
    元及140萬元），其發票人亦非庚○○（見本院卷一第85至86
    頁），顯見上開○○段000地號土地、同段000建號建物，亦非
    由庚○○個人所出資購買甚明。
　③臺中市○○區○○段000○000地號土地於103年12月12日以賣方游
    明滄、買方庚○○之名義簽訂買賣契約，併於104年1 月7日以
    買賣原因登記予庚○○，該兩筆土地於104年2月4 日合併成同
    段000地號土地，之後再與同段000地號申請合併登記（面積
    ：51.55平方公尺），再分割出000-0地號土地（面積15.67
    平方公尺），同段000地號土地剩餘15.88平方公尺，為兩造
    所不爭執，並有土地買賣契約書影本1份、○○段000地號土地
    之土地登記第二類謄本在卷可佐（見原審卷55至65頁），自
    堪採信。參酌以上訴人戊○○於110年1月28日庭後所提出之民
    事答辯狀亦載稱：「㈢○○區○○段000地號，婚後(104)我岳父
    、母當時有打電話跟我們說，就買給我太太的名字，--」等
    語（見原審卷第245頁），再核對上開不動產之於103年12月
    12日所簽之土地買賣契約書影本（承買人為庚○○，出賣人為
    游明滄）所附之支付價金支票2紙（面額各為30萬元），其
    發票人亦非庚○○（見原審卷第62至63頁），顯見上開○○段00
    0地號土地，亦非由庚○○個人所出資購買甚明。　
　④綜上，系爭不動產確均非由庚○○個人所出資購買甚明。至上
    訴人另抗辯係壬○○出於遺產先行分配之意思，贈與庚○○金錢
    ，庚○○再以之購買系爭不動產云云，則為被上訴人所否認，
    且上訴人於本件始終亦未舉證證明壬○○與庚○○間有金錢贈與
    之金流存在，則庚○○自無可能因壬○○出於遺產先行分配之意
    思，贈與庚○○金錢，庚○○再以之購買系爭不動產之情形存在
    ，上訴人此部分所為之抗辯，要非可採。
(四)系爭不動產之實際出資購買者應係壬○○與被上訴人，且係由
    壬○○與被上訴人共同借名登記在庚○○名下：
　①按主張有借名委任關係存在事實之原告，於被告未自認下，
    須就此項利己事實證明至使法院就其存在達到確信之程度，
    始可謂已盡其依民事訴訟法第277條前段規定之舉證行為責
    任。又原告就上揭利己之待證事實，茍能證明在經驗法則或
    論理法則上，足以推認該待證事實存在之間接事實，即無不
    可，非以直接證明該待證事實為必要（同法第282條規定參
    照）。此時原不負舉證責任之被告，可就與上開事實不能併
    存之他項事實，為相當於本證（等同於同法第281條所稱之
    「反證」）之舉證活動而予以推翻，例如證明借名委任關係
    之事實存在於其與第三人間；亦可另證明在經驗法則或論理
    法則上，足以動搖法院原已形成確信心證之他項間接事實，
    使借名委任關係是否存在，回復至真偽不明之狀態，此際主
    張該事實存在之原告自應再為舉證，否則該待證事實尚難認
    為真正（最高法院103年度台上字第1637號判決意旨參見）
    。
　②被上訴人與壬○○於42年5月20日結婚，婚後收養癸○○、辛○○、
    乙○○、庚○○為養子、養女。壬○○於105年5月22日死亡，庚○○
    於109年7月2日死亡。而甲○○○與壬○○間之夫妻財產制係法定
    財產制，均為兩造所不爭執，自堪採信。
　③系爭不動產均未曾登記予被上訴人或壬○○之名下，而係直接
    以買賣為登記原因，登記在庚○○名下，此為兩造所不爭執（
    見不爭執事項㈣、㈤、㈥），而系爭不動產確均非由庚○○個人
    所出資購買，亦已經本院認定如上述，從而購買系爭不動產
    之款項，究係由何人出資？系爭不動產先後於85年5月4日、
    98年8月3日及104年1月7日成立借名登記之契約兩造當事人
    為何人？本院分述如下：
　⑴臺中市○○區○○段0000○號建物、同段000-00地號土地於85年5
    月4日以買賣原因登記於庚○○名下，上開不動產之實際出資
    購買者應係壬○○與被上訴人：
　  查上開○○段0000建號建物、同段000-00地號土地於85年5月4
    日以「買賣」原因登記於庚○○名下時，庚○○年僅22歲餘正值
    求學階段，當無資力購買上開○○段0000建號建物、同段000-
    00地號土地已如上述，且依被上訴人於民事起訴狀復自陳：
    「--。當時因顧慮原告（即被上訴人）夫婦二人目不識丁，
    因此決定將○○市房地所有權借名登記於當時正在就讀臺灣大
    學之庚○○名下，較為安心。--」等語（見原審卷第11頁），
    再參酌以壬○○與被上訴人婚後夫妻財產制為法定財產制等情
    ，足認上開○○段0000建號建物、同段000-00地號土地之實際
    共同出資者，應為壬○○與被上訴人2人無誤，被上訴人嗣雖
    主張係其以個人特有財產為出資購買，惟金錢乃不特定之物
    ，被上訴人既未就其婚姻關係存續中之所有之特有財產範圍
    為舉證，自仍以被上訴人於民事起訴狀內所自陳之上開事實
    ，較符一般經驗法則，故被上訴人此部分所辯，自非可採。
　⑵彰化縣○○市○○段000地號土地、同段000建號建物於98年8月3
    日以買賣原因登記予庚○○，上開不動產之實際出資購買者應
    係壬○○與被上訴人：
　　查上開○○段000地號土地、同段000建號建物係於98年8月3日
    以「買賣」原因登記予庚○○，而上訴人戊○○於110年1月28日
    庭後所提出之民事答辯狀亦載稱：「㈣彰化的房子（彰化市○
    ○路000號），98年我們雙方剛說好這檔親事沒多久後，岳父
    、母有說因祖產不給外人，所以再買這個房子給我太太。--
    」等語（見原審卷第245頁），再參酌以上開○○段000地號土
    地、同段000建號建物於98年7月21日所簽之不動產買賣契約
    書（承買人為庚○○，出賣人為吳家銘，見本院卷一第81至86
    頁）所附之支付價金支票3紙（面額各為60萬元、40萬元及1
    40萬元），其發票人亦非被上訴人（見本院卷一第85至86頁
    ），而壬○○與被上訴人婚後夫妻財產制為法定財產制，足認
    上開○○段000地號土地、同段000建號建物之實際共同出資者
    ，應為壬○○與被上訴人2人，被上訴人嗣雖主張係其以個人
    特有財產為出資購買，惟金錢乃不特定之物，被上訴人既未
    就以上開3紙支票支付買賣價金之金流，係屬其婚姻關係存
    續中所有之特有財產範圍為舉證，故被上訴人此部分所辯，
    自非可採。
　⑶臺中市○○區○○段000○000地號土地於103年12月12日以賣方游
    明滄、買方庚○○之名義簽訂買賣契約，併於104年1 月7日以
    買賣原因登記予庚○○，上開○○段000地號土地之實際出資購
    買者應係壬○○與被上訴人：
　　查上開○○段000、000地號土地於103年12月12日以賣方游明
    滄、買方庚○○之名義簽訂買賣契約，併於104年1月7日以買
    賣原因登記予庚○○，該兩筆土地於104年2月4日合併成同段0
    00地號土地，之後再與同段000地號申請合併登記（面積：5
    1.55平方公尺），再分割出000-0地號土地（面積15.67平方
    公尺），同段000地號土地剩餘15.88平方公尺，為兩造所不
    爭執，並有土地買賣契約書影本1份、○○段000地號土地之土
    地登記第二類謄本在卷可佐（見原審卷55至65頁）。上訴人
    戊○○於110年1月28日庭後所提出之民事答辯狀亦載稱：「㈢○
    ○區○○段000地號，婚後(104)我岳父、母當時有打電話跟我
    們說，就買給我太太的名字，--」等語（見原審卷第245頁
    ），參酌以上開不動產之於103年12月12日所簽之土地買賣
    契約書影本（承買人為庚○○，出賣人為游明滄）所附之支付
    價金支票2紙（面額各為30萬元），其發票人亦非被上訴人
    （癸○○為發票人，見原審卷第62至63頁），而壬○○與被上訴
    人婚後夫妻財產制為法定財產制，足認上開○○段000地號土
    地之實際共同出資者，應為壬○○與被上訴人2人，被上訴人
    嗣雖主張係其以個人特有財產為出資購買，惟金錢乃不特定
    之物，被上訴人既未就以上開2紙支票支付買賣價金之金流
    ，係屬其婚姻關係存續中所有之特有財產範圍為舉證，故被
    上訴人此部分所辯，自非可採。
　⑷再者，依彰化第一信用合作社於110年10月22日以彰一信合字
    第3857號函所檢附庚○○之開戶基本資料及最初借款金額、清
    償、帳戶扣繳之交易明細資料內容亦可知，除於85年7月5日
    放款時存入之100萬元外，其餘存入上開帳戶內之款項，計
    有現金存入、合庫彰儲、大里鄉農會、彰二過溝仔、
　　中商彰化分行及甲○○○等存入（見本院卷二第149至162頁）
    ，則以上開庚○○帳戶（開戶時庚○○仍為學生）內之金流為判
    斷，亦無從證明上開帳戶內存入之款項，均係被上訴人以其
    個人所有之特有財產所存入，足見被上訴人所主張係其以個
    人特有財產為出資購買系爭不動產乙情，核與卷內所附證據
    資料不符，故被上訴人主張系爭不動產均係以其個人所有之
    特有財產所出資購買，且借名登記之法律關係僅存在於被上
    訴人與庚○○2人間云云，要為本院所不採。且依上開庚○○帳
    戶內之金流為觀察，上開帳戶所存入之款項中，並無以壬○○
    個人名義所存入，益徵上訴人另抗辯係壬○○出於遺產先行分
    配之意思，贈與庚○○金錢，庚○○再以之購買系爭不動產云云
    ，同亦與卷證不符，是上訴人此部分所為之抗辯，自無足採
    。
(五)按借名登記，係指當事人約定一方將自己財產以他方名義登
    記，而仍由自己管理、使用、處分，他方允就該財產為出名
    登記之契約。其成立側重於借名者與出名者間信任關係，及
    出名者與該登記有關之勞務給付，具有不屬於法律上所定其
    他契約種類勞務給付契約性質，應與委任契約同視。倘其內
    容不違反強制、禁止規定或公序良俗，當賦予無名契約法律
    效力，類推適用民法關於委任之規定。次按委任，係指委任
    人委託受任人處理事務之契約而言，受任人得在委任人所授
    權限範圍內，自行裁量決定處理一定事務之方法，以完成委
    任之目的；且委任人有數人，其等與受任人間，如僅成立單
    一之委任關係，而成立共同委任時，其委任之意思表示，應
    由全體向受任人為之，為行使之不可分性，此與各委任人分
    別與受任人成立各自獨立之委任關係有別，乃均基於委任契
    約具有高度信賴性（最高法院109年度台上字第2462號判決
    意旨參見）。查。本件系爭不動產之實際出資購買者既為壬
    ○○與被上訴人，且系爭不動產借名登記之法律關係，實係由
    壬○○與被上訴人共同借名登記在庚○○名下，己如上述，今被
    上訴人起訴主張系爭不動產之借名登記法律關係，僅存在於
    被上訴人與庚○○2人間，因庚○○死亡，系爭不動產之借名登
    記關係依法即為終止，終止後被上訴人類推適用民法第549
    條，並依民法第179條規定，請求上訴人返還並移轉所有權
    登記予被上訴人，惟揆之上開說明，因借名登記契約係屬債
    權法律關係，故被上訴人單獨起訴主張借名登記之法律關係
    ，因庚○○死亡而終止，並依民法第179條規定，請求上訴人
    返還並移轉所有權登記予被上訴人，於法自有未合，為無理
    由，應予駁回。
六、綜上所述，被上訴人無法證明借名登記之借名人僅其1人，
    則被上訴人主張類推適用民法第549條，並依民法第179條規
    定，請求上訴人返還並移轉所有權登記予被上訴人，為無理
    由，不應准許。原審判命上訴人應將系爭不動產所有權移轉
    登記予被上訴人，自有未洽。上訴意旨指摘原判決不當，求
    予廢棄改判，為有理由。自應由本院廢棄改判如主文第二項
    所示。
七、本件事證已臻明確，兩造其餘之攻擊或防禦方法及所用之證
    據，經本院斟酌後，認為均不足以影響本判決之結果，爰不
    逐一論列，併此敘明。
八、據上論結，本件上訴為有理由，依民事訴訟法第450條、第7
    8條，判決如主文。
中　　華　　民　　國　　111 　年　　4 　　月　　29　　日
                  民事第三庭    審判長法　官  黃玉清
　　　　　　　　　　　　　　          法　官  葛永輝
　　　　　　　　　　　　　　　        法　官  許旭聖
正本係照原本作成。
如不服本判決，應於收受送達後20日內向本院提出上訴書狀，其
未表明上訴理由者，應於提出上訴後20日內向本院補提理由書狀
（均須按他造當事人之人數附繕本）。因疫情而遲誤不變期間，
得向法院聲請回復原狀。
上訴時應提出委任律師或具有律師資格之人之委任狀；委任有律
師資格者，另應附具律師資格證書及釋明委任人與受任人有民事
訴訟法第466條之1第1項但書或第2項所定關係之釋明文書影本。
如委任律師提起上訴者，應一併繳納上訴裁判費。

                                      書記官  陳麗玉 
 
中　　華　　民　　國　　111 　年　　4 　　月　　29　　日

司法院法學資料檢索系統列印時間：111.04.19 14:09
附 表：
編號 土地標示 建物標示（門牌號碼） 1 臺中市○○區○○段000○0地號土地 臺中市○○區○○段0000○號建物（門牌號碼臺中市○○區○○路0段000號） 2 臺中市○○區○○段000○00地號土地 臺中市○○區○○段0000○號建物（臺中市○○區○○路0段000 號） 3 臺中市○○區○○段000地號土地 （通行地，無建物） 4 彰化縣○○市○○段000地號土地 彰化縣○○市○○段000○號建物（門牌號碼彰化縣○○市○○路000號）